臺灣高等法院刑事判決　　　　　　 96年度交上更(一)字第7號
上　訴　人　台灣台北地方法院檢察署檢察官
被　　　告　丙○○
選任辯護人　孫志堅律師
上列上訴人因過失致死等案件，不服臺灣臺北地方法院92年度交
訴字第125號，中華民國93年3月23日第一審判決（起訴案號：臺
灣臺北地方法院檢察署92年度偵字第11180號），提起上訴，經
判決後，最高法院第一次發回更審，本院判決如下：
    主  文
原判決撤銷。
丙○○從事業務之人，因業務過失致人於死，處有期徒刑壹年貳
月，減為有期徒刑柒月。
    事  實
一、丙○○平日為國花通運有限公司遊覽車司機，為從事駕駛業
    務之人，於民國九十二年五月四日（星期日，為休息日）上
    午七時許，駕駛其所有車牌號碼ＩＫ--六一三六號自用小客
    車搭載其女友出遊，沿臺北市○○路○段平面道路北向南方
    向內側車道行駛，行經該路段與一五六巷（檢察官誤載為一
    五五巷）及基隆路高架道路下缺口、東西向車道交岔路口，
    擬由北向南方向直行通過路口，原應注意在市區行車時速不
    得超過五十公里，且汽車行駛時，駕駛人應注意車前狀況、
    隨時採取必要之安全措施，而當時天氣晴、日間自然光線、
    視距良好，市區○○道路乾燥、無缺陷及障礙，行車管制號
    誌運作正常，依其智識、能力，又無不能注意之情事，詎丙
    ○○竟疏未注意車前狀況、貿然以超過每小時五十公里以上
    之速度超速行駛，適有甲○○駕駛車牌號碼ＮＤ--三一七八
    號自用小客車右前座搭載其子周書徵，前往台灣科技大學參
    加研究所入學考試，沿臺北市○○路○段近一五六巷（檢察
    官誤載為一五五巷）之高架道路下缺口、東西向道路由東向
    西方向行駛正尋覓停車位，行經該路段與基隆路三段平面道
    路、基隆路三段一五六巷交岔路口，擬左轉南向進入基隆路
    三段平面道路，亦疏未注意汽車行駛至交岔路口，行進、轉
    彎應遵守燈光號誌之指示，而行車管制號誌「圓形紅燈」表
    示面對圓形紅燈之車輛禁止通行、不得超越停止線或進入路
    口，竟貿然違反路口東西向行車管制號誌圓形紅燈之指示、
    跨越停止線、進入路口，丙○○所駕車輛行抵肇事路口前，
    因橋墩擋住視線，是否會有其他車輛駛出路口情況難明，其
    不僅未減速慢行，且猶超速行駛，復疏未發覺甲○○所駕前
    車輛，已全車違規駛入路口之狀況，未採緊急措施避免，其
    車頭遂猛力攬腰撞擊甲○○及周書徵所乘自用小客車右側車
    身，更因猛力撞擊，使原已踩在油門上之右腳又重踩油門，
    而使甲○○所駕車輛橫著被推走達二十六點二公尺。因而致
    甲○○受有顱骨骨折、硬腦膜上出血（顱內出血）、右側第
    三、第六肋骨骨折合併氣血胸之傷勢。周書徵則受有頭部外
    傷、顱底骨折、臚內出血、腦挫傷之傷勢，經救護人員於同
    日上午七時十五分許到場發現已死亡，雖送往國防大學國防
    醫學院三軍總醫院（以下簡稱三軍總醫院）汀州院區救治，
    仍無法救治。丙○○肇事後，主動撥打電話報警、呼叫救護
    車輛，並於員警前往現場處理時，不逃避接受裁判而向員警
    自首、承認為肇事人而接受裁判。
二、案經甲○○及甲○○配偶即周書徵之母丁○○、周書徵胞兄
    乙○○訴由臺北市政府警察局大安分局報請臺灣臺北地方法
    院檢察署檢察官偵查起訴。
    理  由
一、訊據被告丙○○對於其係以駕駛遊覽車為業，有於上開時、
    地駕車超速致肇本件車禍之事實自白不諱，惟否認有闖紅燈
    之情事，並辯稱：事發當天，我不是執行上班的業務，也不
    是在上下班途中肇事，而是在休假期間帶自己女友出去玩，
    而發生這件車禍等語。辯護人另辯以：依證人許寶仁之證述
    ，告訴人甲○○確有違反號誌闖紅燈之事實，另被告同車女
    友楊思緯對告訴人提出民事損害賠償之訴訟，台灣台北地方
    法院民事庭判決亦認定係告訴人闖紅燈違規，告訴人並未上
    訴而確定云云。是本件主要之爭點，厥在於被告是否闖紅燈
    及究係成立業務過失或普通過失？經查：
(一)被告於上開時、地駕車與告訴人甲○○所駕自小客車相撞肇
    事，致甲○○受傷、乘客周書徵傷重不治死亡之事實，有臺
    北市政府警察局大安分局交通分隊道路交通事故調查報告表
    、談話紀錄表、補充資料表、現場照片、車輛照片、臺灣臺
    北地方法院檢察署相驗屍體證明書、診斷證明書、三軍總醫
    院集逵字第○九三○○○三七○九號覆函、臺北市立萬芳醫
    院委託財團法人私立臺北醫學大學辦理（以下簡稱萬芳醫院
    ）萬院醫字第九三○二八三號覆函所載相符；其中被害人周
    書徵車禍後受有頭部外傷、顱底骨折、臚內出血、腦挫傷之
    傷勢，經救護人員於同日上午七時十五分許到場發現已死亡
    ，雖送往三軍總醫院汀州院區救治，仍無法救治，並經臺灣
    臺北地方法院檢察署檢察官督同法醫師相驗屬實，有勘驗筆
    錄、驗斷書、相驗屍體證明書、相驗照片附卷可稽。
(二)被告違規事實之認定：
１、被告於警詢供稱：我當時時速四０公里，無煞車，發現時已
    經撞上，號誌為綠燈，視線正常等語 (偵卷第七頁反面)；
    於九十二年五月四日偵訊時供稱：我從長興街口綠燈起步後
    ，車行途中我看碼表是四十公里，之後有繼續加速，至撞擊
    處時速有超過五十幾公里，但不確定是多少等語 (偵卷第二
    十二頁)，嗣於原審九十三年二月二十三日準備程序，亦供
    稱：關於超速部分我承認，因為碰到闖紅燈的人闖出來，我
    才會撞到他等語 (原審卷第三十四頁)。核與證人即當日駕
    駛另一輛車與被告出遊之同事許寶仁，於偵查中所證述：我
    這部車速在時速四、五十公里間，我的車輛在被告之車後，
    而且是他先起步，故他的車速比我快，撞擊當時我的車輛距
    離他的車輛約三十公尺，他的車速比我快等語 (偵卷第二十
    四頁反面)。是被告確有超速行駛乙節，堪予認定。
２、關於被告是否闖紅燈乙節，被告於偵查中供稱：我從長興街
    口綠燈起步時，前方沒有車輛，我是第一部車輛等語 (偵卷
    第二十一頁、二十二頁)；證人許寶仁於偵查中證稱：直行
    方向是綠燈，我在長興街口綠燈起步時，在被告車輛右手邊
    ，我是開外側車道，起步時是丙○○先起步等語 (同上筆錄
    )。證人胡崇賢則證稱：撞擊時客人正在下計程車，我沒有
    注意看，我只聽到撞擊聲，不知道那邊是紅燈、那邊是綠燈
    ，我是計程車司機並擔任義交，在肇事路口前停車下客，離
    肇事路口不到二公尺，我停車不到一分鐘，聽到碰撞聲。當
    天我從辛亥路過來，經過長興街與基隆路口綠燈直走，我在
    長興街口沒有碰到紅燈，在長興街口時只有我一部車，碰撞
    時沒有其他車輛跟被告車輛後面過來等語 (本院上訴卷第七
    十七頁至八十頁)。由上開證言可知，證人胡崇賢先駕駛計
    程車通過長興街口時，未遇紅綠燈，距基隆路三段一五六巷
    口約二公尺處，讓客人下車，此時，被告與證人許寶仁則在
    長興街等候燈號轉為綠燈時起步，從北而南行向一五六巷肇
    事地點。又長興街口至肇事路口約二百公尺，長興街口與肇
    事路口號誌同步，綠燈週期八十秒（參見鑑定意見書分析研
    判二），據此推論證人胡賢崇通過長興街口至肇事路口前減
    速靠邊之時間，及停車下客之一分鐘時間，應該正是被告在
    長興街口等候紅燈，及綠燈後起步至肇事路口之時間。依被
    告於偵查中上開供述，其自長興街口起步，途中時速約四十
    公里，撞擊時時速超過五十公里，則起步當時係自時速二十
    、三十公里，逐漸加速，堪以認定，則以自長興街至肇事路
    口平均時速四十公里計算，換算秒速為每秒約十一．一公尺
    ，則自長興街口至肇事地點，約十八秒可到 (二００除以十
    一．一)，而長興街口與一五六巷路口之號誌既為同步，綠
    燈週期為八十秒，依此推估，被告開車行至肇事地點，仍在
    綠燈週期秒數之內，當時肇事路口應是綠燈，可以認定。此
    核與證人胡崇賢所證其停車讓客人下車後約一分鐘聽到撞擊
    聲，並無矛盾之處，蓋胡崇賢自長興街口通過後，減速靠路
    邊停車，收取車資之際，正是被告在長興街口等候燈號之時
    。等候時間加計到達肇事地點之十八秒，估計約須一分鐘時
    間。設如被告在長興街闖紅燈，則以被告平均時速四十公里
    之速度，而胡崇賢則減速靠邊停車讓乘客下車，被告理應很
    快追上減速靠邊之胡崇賢所駕計程車，揚長而去，豈會胡崇
    賢於約一分鐘後始聽到撞擊聲？告訴代理人指稱：如以時速
    四十公里計算，胡崇賢行經該段時間約二十七秒，加上等待
    時間六十秒，共八十七秒，已超過該路段號誌燈轉換秒數八
    十秒，則被告通過該巷口應為紅燈云云。惟依證人胡崇賢上
    開證言，其通過長興街口時係綠燈，自無等待時間，且時速
    四十公里計算，自長興街口至肇事路口約十八秒可到，已如
    上述，告訴代理人稱須約二十八秒，亦有不合，自不可採。
    至證人胡崇賢稱碰撞時沒有其他車輛跟被告車輛之後過來云
    云，惟證人胡崇賢係聽到撞擊聲始轉頭觀看，其是否注意後
    方來車，已非無疑。且許寶仁證稱係尾隨被告車輛，相距約
    三十公尺，其行走外線道，於發現被告車禍肇事之際，衡情
    順勢靠路邊停車可能性甚大。自不能以胡崇賢未看見其所駕
    汽車駛過，資為不利於被告之認定。又告訴人指稱：案發當
    日蘋果日報有照出來，當時被告還在旁邊抽煙，怎麼會忘記
    有證人許寶仁跟車這件事？質疑證人許寶仁當日是否確有與
    被告在一起。就此，被告辯稱：當天我沒有忘記許寶仁跟車
    ，只是當時他有二個小孩，而且還有太太在車上，我和許寶
    仁只是同事，並不是好朋友，案發後他告訴我他要開車把小
    孩安頓好，以免小孩受到驚嚇，他把小孩安頓好後，就陪著
    我，甚至一直到醫院等語 (本院九十六年七月十八日審判筆
    錄第八頁)。查被告已案發當日上午十時四十五分許警詢時
    ，已供稱：現場有我朋友許寶仁等語 (偵卷第八頁)，並非
    事後隔一段時間始提及。且證人許寶仁上開於偵查中之證詞
    ，仍直言：「被告之車速比我快」等語，顯見並無刻意迴護
    被告之意。其檢察官詢以：開車會合當時有無喝酒？證稱：
    當時有主動要求警員作酒測，而且會合當時丙○○說話並無
    酒味，後來員警到場處理後，在醫院時有叫警佳奇哈氣讓他
    聞等語 (偵卷第二十五頁)，此一答話十分具體，若非證人
    許寶仁確有在場，如何能如此細微地描述？又肇事路口號誌
    為簡單二時相，則被告於行駛基隆路北向南方向綠燈時，告
    訴人甲○○所行駛東西向號誌應為紅燈，告訴人甲○○雖否
    認有闖紅燈情事，惟其自陳當日行駛至肇事路口時，正在尋
    找車位，顯見其當時係左顧右盼，注意力焦點不在正前方，
    自可能因此疏未注意路口號誌而違反號誌行車。
(三)被告自首之認定：
    被告肇事後，主動以斯時持有之0000000000號行
    動電話報警並呼叫救護車輛，且於員警前往現場處理時，不
    逃避接受裁判而向員警自首、承認為肇事人而願接受裁判，
    業經被告施偵查中供明，且有臺北市政府警察局大安分局北
    市警安分刑字第○九二六二二五六一○○號覆函暨臺北市政
    府消防局北市消勤字第○九二三一三八五○○○號覆函、臺
    北市政府警察局北市警勤字第○九三三二四四四一○○號覆
    函暨勤務指揮中心受理各類案件紀錄單、臺北市政府消防局
    北市消勤字第○九三三○四八四四○○號覆函、臺灣大哥大
    股份有限公司法警00000000號覆函暨用戶門號基本
    資料查詢單、原審公務電話記錄單、臺北市政府警察局交通
    警察大隊北市警交大四字第○九三六一○二二六○○號覆函
    暨自首調查報告表可按。雖被告於當日晨七時六分報案自首
    前之七時四分，另有目睹民眾即證人胡賢崇以其00000
    00000號電話向台北市政府警察局勤務指揮中心報案（
    見原審卷第四十頁、四十一頁），其時間只相差二分鐘，且
    證人既不認識被告，並稱報案時並未說明肇事雙方之車號，
    是警察機關並未因證人胡賢崇之報案而知悉犯罪人為誰，被
    告旋亦報案自首，並不能排除自首減刑之適用。
二、按道路交通安全規則第九十四條第三項規定：駕駛人應注意
    車前狀況，並隨時採取必要之安全措施；同法第九十三條第
    一項第一款規定，在市區道路時速不得超過五十公里；又依
    卷附道路交通事故調查報告表所載（見原審卷第五十四頁）
    ，肇事時地當時天氣晴、日間自然光線，視距良好，市區○
    ○道路乾燥，無缺陷及障礙，行車管制號誌運作正常，依其
    智識能力，並無不能注意之情事，乃以時速五十公里以上之
    高速行駛，致肇車禍，自有違反前揭交通安全規則。次查依
    被告北向南行向，肇事路口有橋墩擋住視線，有無東向西方
    向駛出之車輛狀況難明，而未作預防措施，仍持續加油，時
    速達五十公里以上，從未放開油門為被告所自承，且於被害
    人甲○○將車駛入路口時並未發覺，於猛力衝撞後猶未煞車
    ，並因而重踩油門，均顯示被告行車未注意車前狀況，隨時
    採取必要之安全措施，其有過失甚明。且過失行為與告訴人
    甲○○之傷勢及被害人周書徵之死亡間，有相當因果關係，
    臺北市車輛行車事故鑑定委員會亦認定被告有超速行駛之違
    規，有臺北市車輛行車事故鑑定委員會北鑑審字第○九二三
    ○一八七六○○號覆函暨鑑定意見書、附圖、說明在卷可資
    參佐。至鑑定報告認被告涉嫌違反號誌管制規定乙節，則乏
    依據，並不可採。雖告訴人甲○○亦有疏未遵守行車管制號
    誌圓形紅燈指示、跨越停止線、進入路口之過失，但告訴人
    甲○○之過失並不能解免被告之過失，併此敘明。本件事證
    已臻明確，被告犯行堪以認定，應依法論科。
三、新舊法之比較適用：
    按刑法業已於九十四年二月二日修正公布，於九十五年七月
    一日施行，修正後刑法第二條第一項規定：行為後法律有變
    更者，適用行為時之法律。但行為後之法律有利於行為人者
    ，適用最有利於行為人之法律，已改採「從舊從輕」之原則
    。茲就本件情形，析述如下：
(一)按刑法施行法第一條之一第一項有關刑法分則編所定之貨幣
　　單位自修正施行後改為新臺幣之規定，應自九十五年七月一
  　日起一律予以適用。而同條第二項之規定則屬罰金罰鍰提高
    標準條例第一條但書之情形，既然刑法分則有關罰金之數額
    ，已依上開施行法第一條之一第二項規定，依一定之比率規
    定罰金之倍數，自應依其規定而不再適用罰金罰鍰提高標準
    條例第一條前段之規定。則刑法分則編未修正之條文定有罰
    金者，自九十四 年一月七日刑法修正施行後，應適用刑法
    施行法第一條之一 之規定。至罰金刑之最低刑度，修正刑
    法第三十三條第五款，將修正前僅一元（指銀元，即新臺幣
    三元，再適用罰金罰鍰提高標準條例第一條之規定得提高為
    十倍，即新臺幣三十元）以上之最低刑度，修正提高為新臺
    幣一千元以上，比較被告行為前後之法律適用，修正後規定
    ，並非較有利於被告，自應適用修正前之刑法第三十三條第
    五款，而現行法規所定貨幣單位折算新臺幣條例第二條折算
    新臺幣及罰金罰鍰提高標準條例第一條之規定，自應併予適
    用。
(二)刑法第六十二條自首之規定，修正前係規定：對於未發覺之
    罪自首而受裁判者，減輕其刑。但有特別規定者，依其規定
    。修正後則規定：對於未發覺之罪自首而受裁判者，得減輕
    其刑。但有特別規定者，依其規定。比較修正前後規定，修
    正後規定，並非有利於被告，應適用修正前規定。
(三)修正刑法第五十五條規定：一行為而觸犯數罪名者，從一重
    處斷。但不得科以較輕罪名所定最輕本刑以下之刑。相較於
    舊法，新增但書之規定，惟新增但書之規定，乃法理之明文
    化，不生比較新舊法之問題，應適用修正後之規定。
四、按最高法院七十五年台上字第一六八五號判例要旨略以：
     「汽車駕駛人之駕駛工作，乃隨時可致他人身體生命於危
     險之行為，並係具有將該行為繼續，反覆行使之地位之人
     。因此應有經常注意俾免他人於危險之特別注意義務。上
     訴人所駕駛之客貨兩用車，係以之為販賣錄音帶所用，其
     本人並以販賣錄音帶為業，故其駕駛該車本屬其社會活動
     之一，在社會上有其特殊之屬性（地位），其本於此項屬
     性（地位）而駕車，自屬基於社會生活上之地位而反覆執
     行事務，因之，在此地位之駕車，不問其目的為何，均應
     認其係業務之範圍。上訴人徒以其時非用以運載錄音帶，
     即謂非業務行為，難認有理由」。本件被告肇事時係為國
     花通運股份有限公司營業大客車司機，負責駕駛營業大客
     車載運乘客，此經被告供承無訛，亦即被告係以駕駛為其
     社會生活之地位，事故當日被告既係駕駛車牌號碼ＩＫ-六
     一三六號自用小客車出遊，亦係本於此項地位而駕車，自
     屬基於社會生活上之地位而反覆執行事務，雖非執行業務
     之行為，依上開判例意旨，仍應認係從事業務之人。核被
     告所為，係犯刑法第二百七十六條第二項之業務過失致人
     於死罪、第二百八十四條第二項前段之因過失傷害人罪。
     被告以一過失行為造成被害人周書徵死亡及告訴人甲○○
     受傷，係以一行為觸犯業務過失致人於死罪及業務過失傷
     害人罪二罪名，為異種想像競合犯，應依刑法第五十五條
     之規定，從一重之過失致人於死罪處斷。被告對於有權偵
     查犯罪之機關尚不知犯罪事實及犯罪人之前自首而願接受
     裁判，應依刑法第六十二條前段之規定減輕其刑。又中華
     民國九十六年罪犯減刑條例業經制定通過，並已於九十六
     年七月十六日施行，被告所犯罪名，並非該條例第三條所
     列不予減刑之罪，應依同條例第二條第一項第三款規定，
     減其宣告刑二分之一。
四、原審予以論罪科刑，雖非無見，惟 (一)、被告行為後，刑
    法關於罰金最低刑、自首之規定，業已修正，原審未及比較
    適用，已有未洽；(二)、被告行為後，中華民國九十六年罪
    犯減刑條例業已於九十六年七月十六日施行，原審未及適用
    ，亦有不妥；(三)、被告係從事業務之人，應論以業務過失
    之罪責，原審論以普通過失，亦有未合。公訴人循告訴人請
    求上訴，質疑被告行車至肇事路口，是否為綠燈，業經本院
    認定被告未闖紅燈，有如上述，其上訴並非有理由。惟原判
    決既有上開可議，仍屬無可維持，應由本院將原判決予以撤
    銷改判。爰審酌被告具有駕駛汽車之優良經驗，而竟違規超
    速，致造成一死一傷之慘劇，事後未能積極與被害人或其家
    屬達成和解賠償損害，並參酌告訴人甲○○行車亦有過失之
    情況，量處有期徒刑壹年貳月，減為有期徒刑七月，以示懲
    儆。
據上論結，應依刑事訴訟法第三百六十九條第一項前段、第三百
六十四條、第二百九十九條第一項前段，刑法第二百七十六條第
二項、第二百八十四條第二項前段、第五十五條前段、修正前第
三十三條第五款、第六十二條前段，刑法施行法第1條之1第2項
、罰金罰鍰提高標準條例第一條前段，現行法規所定貨幣單位折
算新臺幣條例第二條，中華民國九十六年罪犯減刑條例第二條第
一項第三款、第七條，判決如主文。
本案經檢察官呂光華到庭執行職務。
中　　華　　民　　國　　96　　年　　7 　　月　　31　　日
                  刑事第九庭審判長法  官  劉景星
                                  法  官  官有明
                                  法  官  陳世宗
以上正本證明與原本無異。
如不服本判決，應於收受送達後十日內向本院提出上訴書狀，其
未敘述上訴之理由者並得於提起上訴後十日內向本院補提理由書
（均須按他造當事人之人數附繕本）。
                                  書記官  丁淑蘭
中　　華　　民　　國　　96　　年　　7 　　月　　31　　日
附錄：本案論罪科刑法條全文
中華民國刑法第276條
（過失致死罪）
因過失致人於死者，處2年以下有期徒刑、拘役或2千元以下罰金
。
從事業務之人，因業務上之過失犯前項之罪者，處5年以下有期
徒刑或拘役，得併科3千元以下罰金。
中華民國刑法第284條
（過失傷害罪）
因過失傷害人者，處6月以下有期徒刑、拘役或5百元以下罰金，
致重傷者，處1年以下有期徒刑、拘役或5百元以下罰金。
從事業務之人，因業務上之過失傷害人者，處1年以下有期徒刑
、拘役或1 千元以下罰金，致重傷者，處 3 年以下有期徒刑、
 拘役或2千元以下罰金。
